【裁判字號】    99,上易,882
【裁判日期】    991229
【裁判案由】    損害賠償等
【裁判全文】
臺灣高等法院民事判決                 99年度上易字第882號
上訴人即附
帶被上訴人  孫美金
訴訟代理人  林衍鋒律師
被上訴人即
附帶上訴人  周義真
訴訟代理人  許惠峰律師
上列當事人間請求損害賠償等事件，上訴人對於中華民國99年8
月11日臺灣臺北地方法院99年度訴字第732號第一審判決提起上
訴，被上訴人並提起附帶上訴，本院於99年12月15日言詞辯論終
結，判決如下：
    主      文
上訴及附帶上訴均駁回。
第二審訴訟費用關於上訴部分，由上訴人負擔，附帶上訴部分，
由附帶上訴人負擔。
    事實及理由
一、被上訴人即附帶上訴人周義真（下稱被上訴人）起訴主張：
    上訴人即附帶被上訴人孫美金（下稱上訴人）於民國（下同
    ）97年3月18日起至同年4月19日間，於臺北市○○區○○街
    365巷29號與31號巷弄間，公然以如附件所示：「沒格調沒
    水準沒讀書沒知識」、「壞事做盡會招天譴」、「沒良心一
    輩子抬不起頭」、「欠人家東西趕快還啦，一輩子也沒有用
    啦」、「當心得到報應，現在還沒得到，只是時機未到」等
    言語辱罵伊，不法侵害伊之名譽權及人性尊嚴，致伊受有精
    神上損害，爰依民法第184條第1項、第195條第1項規定，提
    起本件訴訟，求為命：上訴人應給付被上訴人新台幣（下同
    ）10萬元及自起訴狀繕本送達翌日起至清償日止，按週年利
    率5%計算之利息，並應親自書立道歉信1封寄交被上訴人之
    判決，且聲明願供擔保，請准宣告假執行。
二、上訴人則以：伊因平日觀賞電視新聞，見諸社會亂象，心有
    所感，或因憤世嫉俗，故於自家門口從事資源回收業務時，
    自言自語，並非針對被上訴人而出言謾罵，被上訴人於社會
    上評價即無受到任何貶抑，被上訴人主張其名譽受有嚴重損
    害云云，自屬無據。縱伊有侵害被上訴人名譽權之情事，惟
    被上訴人主張其於6個月後罹患失眠、憂鬱、焦慮等心理症
    狀，甚至於時隔1年6個月後辭去工作，其間並無因果關係存
    在。另伊僅高職畢業，從事資源回收業務，收入微薄，且必
    須扶養年邁雙親，經濟困頓，而被上訴人畢業自私立文化大
    學，迄今待業在家之，被上訴人請求10萬元之慰撫金，與其
    所受損害，顯不相當等語，資以抗辯。
三、原審判命上訴人應給付被上訴人3萬元及自起訴狀繕本送達
    翌日即98年12月6日起至清償日止，按週年利率5%計算之利
    息，而駁回被上訴人其餘之請求。上訴人不服，就其敗訴部
    分提起上訴，被上訴人則就原審駁回其請求部分提起附帶上
    訴。上訴人於本院上訴聲明：(一)原判決不利上訴人部分廢棄
    。(二)上開廢棄部分，被上訴人在第一審之訴及假執行之聲請
    均駁回。其對於附帶上訴之答辯聲明則為：附帶上訴駁回。
    被上訴人於本院答辯聲明：上訴駁回。其附帶上訴聲明為：
    (一)原判決不利於被上訴人部分廢棄。(二)上開廢棄部分，上訴
    人應再給付被上訴人 7萬元及自起訴狀繕本送達之翌日起至
    清償日止，按週年利率 5﹪計算之利息，並應親自書立道歉
    信1封交被上訴人。
四、經查：被上訴人主張兩造為鄰居，上訴人於97年3月18日起
    至同年4月19日期間，在臺北市○○區○○街365巷29號與31
    號巷弄間，為如附件所示之言語等情，業據其提出錄音光碟
    及節譯文為證(見原審卷(一)證物袋、同卷第37頁至39頁)，復
    為上訴人所不爭執，自堪信為真實。惟上訴人否認針對被上
    訴人出言謾罵，並以前開情詞置辯，是本件應予審究之爭點
    厥為：上訴人於上開時、地為如附件所示之言語，是否構成
    不法侵害被上訴人之名譽？如有，上訴人是否應負損害賠償
    及回復被上訴人名譽之責任？茲敘述如下：
  (一)被上訴人主張上訴人於97年3月18日至同年4月19日間，多次
    在其住處大門前，見被上訴人經過，即公然以如附件所示：
    「沒格調沒水準沒讀書沒知識、」「欠人家錢要趕快還，格
    調在哪裡」、「一輩子也沒有用啦」「當心得到報應，現在
    還沒得到，只是時機未到」等言語辱罵被上訴人等情，業據
    其提出錄音光碟及節譯文各乙份為證。而上開粗鄙之穢語，
    內容寓有罵人知識水平低落、欠債不償還無羞恥心、欠缺良
    心之意涵，客觀上確有貶低被上訴人之人格及社會評價之意
    味，足以使被上訴人及一般人產生難堪不悅，堪認已達到辱
    罵被上訴人之程度，可見上訴人確有故意侵害被上訴人名譽
    之侵權行為。何況上訴人係在不特定人得以共見共聞之臺北
    市○○街365巷29號1樓住處前為上開言語，已足使行經該處
    或鄰近住戶等不特定人聽聞之，進而使聽聞者對被上訴人之
    品德、人格有負面之評價，而造成被上訴人名譽受損，至為
    灼然。
  (二)上訴人雖辯稱：如附件所示之言語，係伊在自家門口從事資
    源回收業務時，因社會亂象，心有所感，或因憤世嫉俗而自
    言自語，並非針對被上訴人而出言謾罵；且上開錄音內容，
    未聽聞被上訴人制止伊之聲音，故無法證明被上訴人於伊為
    上開言語時在場；何況，伊與被上訴人素無仇怨，尚無辱罵
    被上訴人之必要。再者，上開言語係伊自言自語，僅係表達
    自己意見非針對被上訴人，亦未指出被上訴人之名字，被上
    訴人之名譽當無受損云云。惟查：
  1.兩造之父曾於85年間因有訴訟糾紛，經原法院以86年度字第
    487號判決判處被上訴人之父周至中犯傷害罪確定，而上訴
    人之父孫繁運並曾為此訴請訴外人周志中損害賠償而經民事
    判決勝訴確定，而周至中遲至孫繁運於97年間對其財產為強
    制執行後，始於97年7月至12月間清償等情，為兩造所不爭
    執，堪認上訴人為如附件所示之言語時，兩造之父親仍有賠
    償債務未清償之糾紛。而細繹上訴人所為如附件所示之言語
    內容，多次均雜有「老師說欠錢要趕快還，良心會受到譴責
    ，當心禍延子孫等語」、「欠人家錢要趕快還」、「欠人家
    東西要趕快還」等語，堪認上訴人上開辱罵被上訴人之內容
    係針對兩家糾葛所為。何況上訴人所為如附件所示之言語，
    尚有諸如：「穿什麼紅色的，穿什麼紅沒透像毛黑對嗎」、
    「不然唷嘀格調在那裡呀，貼個春聯也要學，掛個燈籠也要
    學，什麼都想學，來我教你，大家都知道．你們欠人家錢，
    不然吼，在這裡不能跟人站起（台語），有良心的話，錢趕
    快還啦」等語，均屬對於特定對象所為之嘲諷、謾罵，核與
    社會亂象、政治狂熱無涉。上訴人辯稱如附件所示之言語，
    係針對陳前總統或紅衫軍所為之不滿言論，並非針對被上訴
    人云云，顯無可採。
  2.又查，上訴人並不否認如附件所示言語之內容為其所為，而
    被上訴人既能提出上開內容之錄音檔案，堪認上訴人為前述
    辱罵行為時，被上訴人確實在場，且係在受話之範圍，始能
    錄製上訴人說話內容。上訴人以上開錄音內容未聽聞被上訴
    人出言制止，而否認被上訴人當時在場，進而主張未對被上
    訴人名譽造成損害云云，委不足採。再衡諸一般人於面對面
    辱罵對方時，本無須直呼對方姓名即足以達到辱罵之效果，
    上訴人抗辯上開錄音內容並未出現被上訴人之姓名，而否認
    其內容係針對被上訴人云云，亦與經驗法則有違，尚無可採
    。至證人即上訴人之胞妹孫美玲固於本院證稱：伊回去娘家
    (即上訴人住處)時，常常聽到上訴人碎碎唸，重覆講「會遭
    天譴」、「會禍延子孫」、「要還錢」等等，伊認為她是在
    罵陳水扁，因為那時是紅衫軍的時候，她在伊家也會講同樣
    的話，像錄音帶倒帶一樣等語；惟證人孫美玲亦證稱：「(
    你聽到孫美金在自言自語的時候，是否同時看到周義真在現
    場？) 我沒有看到周義真」等語(見本院卷第38頁背面)，可
    見證人孫美玲未於上訴人對被上訴人為附件所示之言語時在
    場，則縱令證人孫美玲證稱其常常聽到上訴人自言自語，重
    覆講「會遭天譴」、「會禍延子孫」、「要還錢」等語屬實
    ，亦不能證明上訴人未以如附件所示之言語辱罵被上訴人。
    同理，上訴人不爭執被上訴人指摘其長久以來時常對附近鄰
    人無地指點謾罵，甚至自承其至原審言詞辯論前之99年4月
    13日，仍於自家門口從事資源回收時叨唸不已等情(見本院
    卷第27頁背面之上訴人聲請調查證據狀)，均不能據此推論
    上訴人所為附件所示之言語，非針對被上訴人之情事，尚難
    為上訴人有利之認定。
  (三)按故意或過失不法侵害他人權利者，負損害賠償責任。不法
    侵害他人之身體、健康、名譽、自由、信用、隱私、貞操，
    或不法侵害其他人格法益而情節重大者，被害人雖非財產上
    之損害，亦得請求賠償相當之金額；其名譽被侵害者，並得
    請求回復名譽之適當處分，民法第184條第 1項前段、第195
    條第 1項分別定有明文。又所謂相當金額，應以實際加害情
    形與被害人名譽影響是否重大，及被害人之身分地位與加害
    人經濟狀況等關係定之 (最高法院47年台上字第1221號判例
    意旨參照)。 而所謂回復名譽之適當處分，係指該處分在客
    觀上足以回復被害人之名譽，且屬必要者而言，亦有最高法
    院86年度台上字3706號判決要旨可資參照。經查：
  1.上訴人不法侵害被上訴人之名譽，且情節重大，已如前述，
    則被上訴人請求上訴人賠償非財產損害，自屬有據。本院審
    酌上訴人不法侵害被上訴人名譽之情形，及上訴人係高職畢
    業，目前從事資源回收業，名下有股票投資共34萬4,300元
    等情，此有其稅務電子閘門財產所得調件明細表附卷可佐(
    見原審卷(二)第16頁至29頁)；而被上訴人係76年5月19日出生
    之人，於98年6月間甫自文化大學法律系畢業，於原審審理
    時在富邦人壽保險股份有限公司擔任法務人員，月薪約2萬
    7,000元，名下有房屋一戶，財產總額為1,10萬4,700元，亦
    有被上訴人提出之薪資單及其稅務電子閘門財產所得調件明
    細表在卷可參(依序見原審卷(二)第44頁至45頁、第12頁至15
    頁)，因上訴人不法侵害名譽，而蒙受精神上痛苦，及兩造
    其他身分、地位、經濟能力等一切情狀，認被上訴人請求之
    非財產上損害以3萬元為適當；逾此金額之請求，為無理由
    ，不應准許。
  2.至被上訴人另請求上訴人應對其不法侵害被上訴人之名譽情
    事，書寫道歉信一封寄交被上訴人，以回復被上訴人名譽乙
    節，經核被上訴人係主張因上訴人於其臺北市○○街365巷
    住處外辱罵被上訴人，使行經或居住鄰近之人得聽聞而受有
    名譽損害，則被上訴人請求上訴人書寫道歉信交與被上訴人
    之方式，並無從使上開有聽聞上訴人辱罵言語之不特定人得
    以知悉，非屬回復被上訴人名譽之適當方法。何況上訴人於
    其住處外以如附件所示之言語辱罵被上訴人，應僅附近鄰居
    或路經兩造住處巷道之少數人得以聽聞，因認被上訴人請求
    上訴人給付精神慰撫金即足以彌補其非財產上之損害，被上
    訴人請求上訴人書寫道歉信函1封交與被上訴人乙節，不應
    准許。
五、綜上所述，被上訴人依侵權行為之法律關係，請求上訴人賠
    償非財產上之損害3萬元及自起訴狀繕本送達翌日即98年12
    月6日起至清償日止，按週年利率5％計算之利息，為有理由
    ，應予准許；被上訴人逾上開准許金額及道歉信函之請求，
    均不應准許。原審就上開應予准許部分，為上訴人敗訴之判
    決，並分別依職權或依聲請為准、免假執行之宣告，並無違
    誤；上訴意旨指摘原判決此部分不當，求予廢棄改判，為無
    理由，應予駁回。至於上開不應准許部分，原審為被上訴人
    敗訴之判決，並無不合；被上訴人附帶上訴意旨指摘原判決
    此部分不當，求予廢棄改判，核無理由，應予駁回其附帶上
    訴。
六、本件為判決基礎事證已臻明確，本院經逐一斟酌兩造歷審所
    提其餘攻擊、防禦方法，均與前開論斷結果無礙，爰不再一
    一論述，併此敘明。
七、據上論結，本件上訴及附帶上訴均為無理由，依民事訴訟法
    第449條第1項、第78條，判決如主文。
中    華    民    國    99    年    12    月    29    日
                    民事第十九庭
                        審判長法  官  魏麗娟
                              法  官  李媛媛
                              法  官  吳麗惠
正本係照原本作成。
上訴人不得上訴。
被上訴人關於回復名譽之非財產權部分，如不服本判決，應於收
受送達後20日內向本院提出上訴書狀，其未表明上訴理由者，應
於提出上訴後20日內向本院補提理由書狀（均須按他造當事人之
人數附繕本）上訴時應提出委任律師或具有律師資格之人之委任
狀；委任有律師資格者，另應附具律師資格證書及釋明委任人與
受任人有民事訴訟法第466條之1第1項但書或第2項（詳附註）所
定關係之釋明文書影本。如委任律師提起上訴者，應一併繳納上
訴審裁判費。
中    華    民    國    99    年    12    月    30    日
                              書記官  吳碧玲
附註：
民事訴訟法第466條之1（第1項、第2項）：
對於第二審判決上訴，上訴人應委任律師為訴訟代理人。但上訴
人或其他法定代理人具有律師資格者，不在此限。
上訴人之配偶、三親等內之血親、二親等內之姻親，或上訴人為
法人、中央或地方機關時，其所屬專任人員具有律師資格並經法
院認為適當者，亦得為第三審訴訟代理人。
附件：
  1.老師說欠人家東西要趕快還，老師沒有教你嗎，沒格調沒水
    準沒知識，老師說欠人家錢要趕快還，格調在那裡，有良心
    的人趕快把錢還人家啦。還抓著老公給別人打，打的頭破血
    流，難怪老公給別人打，這樣你也爽呀，幫兇呀你!沒格調
    沒水準沒讀書，書多讀一點啦，欠人家的錢趕快還啦，老師
    說的啦，穿什麼紅色的，穿什麼紅沒透像毛黑對嗎。我教你
    啦…等語。
  2.沒格調沒水準沒讀書沒知識，如果想學我教你，老師說欠人
    家錢趕快還呀，不然呀，變成沒有良心一輩子抬不起頭，變
    成沒有良心的人，老師教你，付麼都想學，不然唷嘀格調在
    那裡呀，貼個春聯也要學，掛個燈籠也要學，什麼都想學，
    來我教你，大家都知道．你們欠人家錢，不然吼，在這裡不
    能跟人站起（台語），有良心的話，錢趕快還啦，欠人家錢
    永遼都不會好，錢趕快還一還啦，放再多家也沒用啦。
  3.沒格調沒水準沒讀書沒知識，欠人家東西趕快還呀! 對不對
    ，想學什麼，欠人家東西趕快來學，我讓你學到更多啦! 來
    ，我教你啦，聰明一點，多讀一點書啦，裡面都有道理等語
    。
  4.沒知識，書多讀一點啦。
  5.禍延子孫。壞事做盡會招天譴。人生會是黑白的，老師說欠
    人家東西超快還哦，不還的話，會對不起良心，會沒有臉見
    人，人生也會是黑白的，不會彩色的，心情嘛會鬱卒哦，老
    師說欠人家東西趕快還哦，會對不起良心禍害子孫哦，老師
    說欠人家東西趕快還，會沒有臉見人，人生也會是黑白的。
  6.欠人家東西趕快還啦，一輩子也沒用啦（原證1）。
  7.鄰居也來問長問短呀!人生會是黑白的。子孫也沒辦法？ 燒
    再多香也沒用呀。
  8.老師說欠錢要趕快還，良心會受到謎責，當心禍延子孫唷!
    人生也會是黑白的啦!不會是彩色的啦! 當心得到報應唷!現
    在還沒得到，只是時機未到…等語。

司法院資訊處製作；財團法人民間司法改革基金會備份。
